【裁判字號】    96,建,124
【裁判日期】    970418
【裁判案由】    給付工程款
【裁判全文】
臺灣臺中地方法院民事判決               96年度建字第124號
原      告  鎮九營造有限公司
法定代理人  屏慧
訴訟代理人  盧永盛    律師
複  代理人  賴宜孜    律師
被      告  交通部觀光局山國家風景區管理處
法定代理人  甲○○
訴訟代理人  謝昆    律師
訴訟代理人  楊鴻基    律師
上列當事人間請求給付工程款等事件，本院於民國97年3月19日
言詞辯論終結，判決如下：
    主    文
原告之訴及其假執行之聲請均駁回。
訴訟費用由原告負擔。
    事實及理由
壹、原告主張：
一、被告於民國93年5月間就「寶藏寺遊憩區公共服務設施改善
    工程」（下稱系爭工程）辦理公開招標，由原告得標後，兩
    造因而於93年6月24日簽立「寶藏寺遊憩區公共服務設施改
    善工程」契約書（下稱系爭工程契約書），約定原告承攬系
    爭工程總價為新台幣（下同）8,980,000元。原告施工後，
    發現工程所需之下列材料技術規格及契約圖說所列參考廠牌
    不實，且無法取得：1、光水柱氣泡水景噴頭。2、水柱水晶
    噴頭。3、光水柱水晶噴頭。4、魔術跳躍水景噴頭。5、T1
    庭園矮燈。6、A型水陸兩用導引燈。7、B型水陸兩用導引燈
    。上開材料規格之問題導致合約中有關景觀庭園區工程部分
    之（c）廣場噴泉工程－水景及過濾設備、（d）廣場噴泉工
    程－監視及控制系統及（e）廣場噴泉工程－導引照明工程
    等無法施作。因該上開材料為主要設備，會影響其他材料之
    規格與施工界面，原告遂陸續以函文及於施工協調會議中，
    向被告及受被告委託設計、監造之單位即楊政忠建築師，反
    應上述工程所需材料規格訂定、提供廠牌不實，原告並因而
    申請部分停工。嗣後經被告內部檢討後，已坦承係肇因於其
    設計監造單位楊政忠建築師之疏忽所造成，被告並因而於93
    年12月6日施工協調會議結論上，同意原告上述爭議材料改
    以同級品送被告審查，且函准原告自93年11月25日起停工。
    詎原告依會議結論，於93年12月16日及94年1月12日提送同
    等級規格、功能、效益、價格比較表予被告審查，被告竟食
    言拒絕審查，反而堅持欲以辦理變更設計之方式解決爭議，
    被告此舉顯違反契約規定，原告予以拒絕，被告竟於94年12
    月28日發函予原告片面終止兩造之契約，並於95年1月12 日
    及同年月20日自行完成結算。本件契約最終無法履行，係因
    可歸責被告所委託之設計監造單位之因素，而使原告無法順
    利履約，此點被告已承認。況依系爭契約第20條第5款之約
    定，原告固然有提出變更設計之權利，但被告並無接受之義
    務。又依系爭契約第20條第4款之規定，被告亦無接受之義
    務，但被告於93年12月6日之協調會上明確同意開會審查原
    告所提出之「同等品」，故被告即應受此協調會結論所拘束
    ，不得拒絕審查，然被告竟違約拒絕審查，由上可知，系爭
    契約最終無法履行，顯可歸責於被告，因而造成原告下列損
    失，共計損害為1,417,310元：
（一）請求尚未給付之工程款計285,265元（原證7項次1至11）
      ：依系爭契約第3條第2款：「契約價金之給付，依實際施
      作或供應之項目及數量結算，以契約中所列履約標的項目
      及單價，依完成履約實際供應之項目及數量給付。」規定
      可知，除原證7項次第9、10之高柱燈燈桿及手孔基座之追
      加工程外，均係針對原告已經施作完工、且完成點交、被
      告已進行估驗計價之部分所為之請求，請求原因為此部分
      付款不足額。
（二）其他損失金額共計373,045元（原證7項次12、14、15）：
      依系爭工程契約書第21條第8款準用同條第6款之約定，非
      因政策變更且非可歸責於廠商事由而有終止或解除契約必
      要者，應補償廠商因此所受之損失。且依民法第511條之
      規定，被告終止系爭工程契約後，亦應賠償原告之損害。
      本件工程自93年9月3日停工至9月20日及自93年11月25日
      停工至94年12月28日被告函文通知終止契約為止，總計停
      工417日。停工期間被告仍然要求原告必須要負責保管工
      地，包括工地中未使用的材料需要保管、已施工完成之部
      分需要保養，水電必須有人每天去看守維護，故保險期間
      必須要延長，此部分損失金額計為373,045元（保險費延
      長2,400元＋逾期違約金67,772元＋營利損失及人事管理3
      02,873元）。
（三）履約保證金及差額保證金總計為759,000元（原證7項次13
      ）：依契約第14條第2項：「因不可歸責於廠商之事由，
      致終止或解除契約或暫停履約者，履約保證金得提前發還
      」可知，系爭工程之履約保證金898,000元加上差額保證
      金620,000元合計為1,518,000元，其中50﹪計759,000元
      保證金業於工程進度達百分之五十時，依照兩造合約第14
      條第1項之約定返還予原告，餘50﹪計759,000元保證金，
      原告依系爭工程契約書第14條第2款前段、同條第1款第9
      目之約定，請求被告返還。
二、本件部分工程無法施作，是因為楊政忠建築師設計疏失所造
    成：
（一）系爭工程原告承攬總價8,980,000元，被告於終止合約時
      之結算金額為5,647,658元，顯見原告已完成大部分之工
      程，其餘未能施作之項目，係因為設計問題，並非原告違
      約不履行合約。原告早於93年7月份開始，就一再與監造
      單位之楊政忠建築師溝通本案所爭議之4項噴頭設備材料
      問題，然而楊政忠建築師均未予理會。原告無奈只好在93
      年7月29日正式以書面發函給楊政忠建築師，並將副本送
      被告。然而楊政忠建築師不承認設計有問題，更拿不出目
      錄，而於93年8月9日回函中，丟了幾個網址要原告自己研
      究以推卸責任。直至94年1月6日之材料規範說明會議紀錄
      中，楊政忠建築師才坦言設計作業進行之初，確實並無就
      3 家廠牌之產品，逐一進行規格比較。而當時被告並已判
      定本案所爭議之4項噴頭設備材料，於建築師所列3家廠牌
      間之製造、供應、取得、價格、功能、效益、標準及特性
      等皆存在相當疑慮。又因設計單位無法舉證，表示確有違
      反委託規劃設計契約書之規定，以致本案之招標文件有違
      反政府採購法第26條執行注意事項之規定。因此，本件部
      分工程無法施作，完全是因為楊政忠建築設計疏失所造成
      ，不論建築師事務所何時才坦言承認，材料規範的問題是
      一開始就存在，工期延長、停工、或是逾期都是前述4項
      爭議之材料規範所致。再本件被告認定原告逾期天數亦僅
      12日曆天，揆諸工程實務，實難認有何情節重大可言？因
      此不應強令原告負逾期責任。且除了前四項爭議材料外，
      被告居然大幅度變更施工圖以及其他非必要範圍之變更，
      包括廣場噴泉集水蓋、組合式乾式噴泉噴頭、控制系統圖
      、廣場噴泉之過濾系統、地底燈、結構體地下排水設施工
      程、噴泉泵浦設備、可程式控制器PLC及廣場噴泉孔徑配
      置與安裝等，不僅將使原告已經送審通過之其他已購入材
      料無法使用，更造成部分已完成之工程要拆掉重作。因此
      原告主張寧願接受減項施作，而扣除規範有問題的爭議材
      料及施工項目後，其餘無疑的部分，原告均已如期依約完
      成。
（二）建築師的水景材料設計確實有疏失:
      建築師在噴頭材料的設計上，是直接請康境實業有限公司
      繪製設計圖說，然後再提供IDMERE、PEM、FOUNTAIN PEOP
      LE三家廠商作為參考廠牌，其於設計之初並未執行詢價之
      動作。又本件原告之法定代理人乙○○與陳基宏為夫妻，
      而原告公司與鴿德貿易股份有限公司（下稱鴿德公司，法
      定代理人陳基宏）及凱樺景觀工程有限公司（下稱凱樺公
      司，法定代理人陳基宏）之間，依公司法第369條之1第1
      款、第369條之2第2項、第369條之3第2款之規定，應屬關
      係企業。原告之關係企業凱樺公司自87年起已向PEM公司
      採購，因此原告於取得投標文件時，看到建築師於設計圖
      說中提供PEM公司之參考廠牌，當然會認為原告在進貨材
      料的取得上應該沒問題。嗣原告得標系爭工程後，於93年
      6月間向PEM公司詢價，該公司於93年7月19日回覆並無生
      產任何類似的產品，斯時始知建築師所推薦之PEM公司並
      未生產建築師所設計的材料。因此，建築師於93年1月6日
      材料規範說明會上宣稱「PEM 回函表示設計圖所列規格，
      該公司需以高價訂購方式處理。」云云，應係卸責之詞。
      關於建築師所推薦的另一家FOUNTAIN PEOPLE，原告公司
      負責人亦曾於93年8月間親自到美國與該公司接觸，該公
      司亦表示其並無生產類似之產品。至於建築師所推薦IDME
      RE INTERNATION CO.，其所附之聯絡電話，93年7月間原
      告以該電話聯繫，發現即為台中市康境實業有限公司，惟
      該公司不願報價。兩造曾於93年11月副處長主持之施工協
      調會上當場打電話詢問該公司材料供應問題，惟該公司卻
      表達無法提供噴頭材料。況建築師於93年11月間，以楊政
      忠建築師事務所之名義向詠鉅實業有限公司詢價，根據詠
      鉅實業有限公司93年11月8日之報價回函可知，建築師本
      人在市場上亦找不到可以供應其所擬定設計規格之噴頭材
      料。
三、對被告抗辯之陳述：
    被告所提之錄音光碟與譯文，均無原告之夫狂言「低價搶標
    、高價索賠」之字眼。而原告投標之金額與第二順位亦僅相
    差約540,000元，亦屬合理範圍，何來低價搶標？又依民法
    第509條、第511條之規定，被告於94年12月28日以觀山工字
    第0940006812函通知原告終止契約，及95年2月20日觀山工
    字第0950000782號結算資料時，原告並未對終止契約表示異
    議，而僅對於結算之金額表示不服，是被告依法即應賠償原
    告因此所受之損害。
四、並聲明：
（一）被告應給付原告1,417,310元整，暨自準備（二）狀繕本
      送達被告之翌日起至清償日止，按年息5%計算之利息。
（二）原告願供擔保，請准宣告假執行。
貳、被告則以：
一、被告於90年3月起，陸續就寶藏寺遊憩區分區投資興建，委
    由「楊政忠建築師事務所」規劃設計，由該事務所負責監造
    作業。於93年5月23日，被告依設計監造單位所設計之內容
    ，正式依政府採購法之相關規定，將系爭工程上網公開招標
    ，由原告以總標價8,980, 000元得標。由於系爭工程底價為
    12,000,000元整，原告之得標價格顯低於底標價格之80% ，
    被告乃依政府採購法第58條及公共工程委員會發布之「依政
    府採購法第58條處理總標價低於底價80%案件之執行程序」
    第4項之規定，限期請求原告提出書面說明。原告遂提出書
    面說明，並保證：本工程水景設備，系由本公司子公司鴿德
    公司直接進口，降低採購成本、工程施工，本公司技術人員
    因經驗豐富，可降低施工成本及管理成本；本公司對寶藏寺
    遊憩區公共服務設施改善工程，並能如期完成，品質定能符
    合設計規定等語，並表示願繳納差額保證金，故最終仍由原
    告得標，雙方並於93年6月24日正式簽訂系爭工程契約。系
    爭工程於93年7月1日開工，依系爭工程契約第7條第1款之約
    定，應自開工之日起50日內完工，惟原告遲至93年7月29日
    始發函設計監造單位，表示無法取得水景工程材料之產品型
    錄，並請求設計監造單位協助提供；復於93年8月4日發函被
    告，以對於施工方式有疑義為由，請求自93年8月4日起停工
    。為免延宕工期，設計監造單位於93年8月9日以93楊建字第
    0809-1號函，提供相關契約圖說參考廠牌電話及網址予被告
    參考，並針對原告停工之請求，於93年8月11日以93楊建字
    第0811號函，要求原告具體陳述施工方式之疑義並應引述合
    約之相關條文，惟原告均置之不理。依系爭工程契約第9條
    第2款第1目之規定，原告本應依其所提出之「材料送審預定
    進度表」，於93年7月31日前提出相關材料以供送審，惟該
    公司材料送審進度卻嚴重逾期，致工期進度延宕落後。為利
    工程之繼續進行，被告遂分別於93年10月19日、11月3日、
    11月17日、12月3日及12月6日接續召開施工協調會議，原告
    屢次質疑系爭工程材料水景工程噴頭、庭園矮燈、AB型水陸
    兩用導引燈等之技術規格，並空言指稱契約圖說所列參考品
    牌無法取得，惟卻未依系爭工程契約書第20條第4款之規定
    敘明理由及提出佐證資料。原告雖遲至93年12月16日、94
    年1月10日二次發函提出系爭燈具之規範比較表，但其所提
    供之規格與原規範仍不相符，以致無法認定為「同等品」。
    由於系爭工程因材料設計爭議延宕多時，為避免雙方爭議起
    見，被告擬取消爭議材料之施作，並於94年1月27日致電詢
    問原告，原告表示不同意。被告復於94年2月17日召開契約
    材料變更協調會議，惟原告與會代表陳基宏，竟於會議當中
    表示，其於投標前早已知悉系爭工程之水景材料於市場上無
    法取得，且規格上亦不存在，該公司並自視為水景專家，準
    備以修理設計監造單位之心態予以投標，尤有甚者，更誑言
    該公司對於處理系爭工程之心態自始即為「低價搶標，高價
    索賠」。為利於工程之順利進行，被告要求設計監造單位儘
    速重新檢討材料規範後辦理變更設計，並擬定變更設計預算
    書，與原告進行變更設計之協商。詎原告拒絕變更設計之協
    商，並發函告知系爭工程並無變更設計之必要。被告只能於
    94年2月2日辦理部分驗收，並就原告工程施作之相關缺失，
    多次通知原告改善，但原告卻拒絕改善，尤有甚者，原告對
    於工地安全亦未盡其管理之責，除將工務所及工程告示牌撒
    離外，亦任意將工地材料隨意堆置，且亦未設置安全警示設
    施，已構成系爭契約書第21條第1款第5、8及11目之終止契
    約事由，被告爰依系爭契約條款，於94年12月28日終止系爭
    工程契約。被告嗣於95年2月20日以觀山工字第0950000782
    號函檢送原告，該函中已告知原告終止契約結算總價為5,64
    7,658元整，扣除估驗金額4,463,399元（原告已取得）後，
    工程尾款為1,184,259元，此外尚須扣抵67,772元違約金，
    且原告亦已出具同意書同意將逾期違約金自未領工程款扣除
    。原告已施作之部分，皆已依合約之規定進行結算，並如數
    支付予原告。
二、被告於94年12月28日以觀山工字0940006812號函通知原告終
    止契約，系爭工程契約之終止，乃係可歸責於原告所致，原
    告之違約情節已合乎契約書第21條第1款第5、8及11目終止
    契約或解除契約之要件，分述如下:
（一）系爭工程之終止，係因系爭工程確因可歸責於原告之事由
      ，致延誤履約期限，且情節重大之故：原告數度以系爭工
      程水景材料規格於市場上不存在為由，行文被告要求同意
      其停工之行為，導致系爭工程一再遲延，顯屬情節重大，
      合乎契約書第21條第1款第5目之約定。
（二）原告係無正當理由而不履行契約：原告於投標前早已知悉
      系爭工程設計監造單位之水景材料存有爭議，本應依政府
      採購法第75條之規定，以書面向被告提出異議。惟原告卻
      未提出異議，卻仍以低於投標底價百分之80之價格投標。
      原告以低價得標後，卻仍一再保證其定能依契約書之規定
      施作系爭工程，於事後再不斷以系爭工程水景材料規格於
      市場上不存在為由要求停工，亦構成系爭工程契約書第21
      條第1款第8目之事由。再者，如原告準備（三）狀所自承
      ，其於投標時就有看到PEM公司列於參考廠牌，且原告亦
      常常向該公司進貨，如其低價搶標當時，甚至於向被告保
      證「能如期完成，品質定能符合設計規定」之前，自可事
      先向PEM公司查詢規格，而無今日之爭端，顯見原告實有
      依約完成之義務。
（三）原告對於工地安全即已未盡其管理之責，除將工務所及工
      程告示牌撒離外，任意將工地材料隨意堆置，亦未設置安
      全警示設施，已違反契約書第23條第1款之約定。另被告
      於94年2月2日就系爭工程辦理部分驗收，該次驗收之缺失
      ，業已多次通知原告改善，原告卻仍未改善，已符合系爭
      工程契約書第21條第1款第ll目之終止事由。又原告於民
      事準備（二）狀陳稱，被告大幅變更設計，使原告已經送
      審通過之材料無法使用，同時將造成公帑浪費，原告寧願
      接受減項施作云云。然查，被告於94年1月27日致電詢問
      原告，擬取消爭議材料之施作，惟原告明確表示不同意，
      如今原告竟又表示寧可接受減項施作，實與事實完全不符
      。
三、採用同等品時，原告無要求被告採用其所指定產品之權利，
    且被告亦無接受「同級品」之義務，依系爭契約第20條第4
    款之規定，並未科予被告任何同意之義務，且原告所提供之
    「同級品」亦不符合「規格、功能及效益相同或較優」之要
    求：
（一）本案癥結在於原告不同意被告變更設計，堅持要被告接受
      其送審之廠牌規格。依系爭工程契約約定，原告自可選擇
      高價訂做符合規格之產品，或依契約第20條第4款之規定
      ，提供規格、功能及效益相同或較優者，經被告同意後替
      換之。然原告不願高價訂作，亦無法提供規格、功能及效
      益相同或較優之產品，僅一再爭執工程材料之規格。被告
      基於原建築師確實無法說明該規格之市場普及性，並慮及
      政府採購之公平性與工程進展之公益考量，始認定建築師
      有違約之處，進而要求建築師變更設計。未料原告竟拒絕
      變更設計，改稱：「原設計規格僅需澄清及完成部分修正
      即可適用」，硬是要求被告採用其送審之廠牌規格，導致
      工程時日延宕，故此項工程之遲延，實因原告之行為一再
      反覆所致，而與建築師之設計無關。
（二）依系爭工程契約第20條第4款之解釋，是否得以其他規格
      、功能及效益相同或較優者代之，仍以機關書面同意為要
      件。系爭工程契約既未規定被告應在合乎何一條件下必須
      要同意，被告並無任何同意之義務。再系爭工程契約亦無
      規範被告有進行起訴狀所稱之「審查」程序之義務，被告
      是否進行「審查」程序認定，以何種「審查」方式決定是
      否同意，即非原告所得置喙。又原告所稱之「同級品」，
      依被告所提供之同級品比較表視之，其規格、功能及效益
      已非相同，亦無較優，自無從給予書面同意之餘地。
四、原告亦無理由再請求任何工程款，亦不得請求退還保證金：
（一）被告於95年2月20日以觀山工字第0950000782號函檢送原
      告，該函中已告知原告終止契約結算總價為5,647,658元
      整，扣除估驗金額4,463,399元後，工程尾款為1,184,259
      元，此外尚須扣抵67,772元違約金。就上述工程契約終止
      時之給付係依系爭工程契約第21條第5款之規定辦理。而
      前述工程尾款之支付有原告用印之工程（終止契約結算）
      請款單為證，且原告亦已出具同意書同意將逾期違約金自
      未領工程款中扣除。又原告民事準備（二）狀陳稱，被告
      應負擔瑕疵扣款舉證責任，惟原告於該書狀亦承認被告已
      曾說明扣款理由，而原告知悉後，並未表示反對，並業已
      於工程（終止契約）請款單用印。現原告又再追復爭執此
      等瑕疵扣款之細目，殊為可議。
（二）原告就扣款事項之爭執全無理由：
    １、原告稱原證7編號1、2皆有依法設置云云。惟查原證7中
        原告已自承編號1之臨時工務所於94年5月時即已遷離現
        場。此外，原告亦任意拆除警示安全措施，因此，被告
        95年1月辦理終止契約結算時，不論臨時工務所及警示
        安全措施，皆已不在現場，自無從核發相關款項。
    ２、就原證7編號3、7、8因未檢附「廢棄物處理證明」而遭
        扣款一事，依合約第15條第7款之意旨，竣工後廢棄物
        應全部運離或清除，並填具竣工報告經機關勘驗認可後
        始得認定完工，而合約附件之單價分析表亦有要求廢棄
        物處理證明，故原告稱合約未要求需檢附廢棄物處理證
        明一事，實與事實不符。
    ３、就原證7編號9、10高柱燈燈桿，原告提出之原證10僅能
        證明被告與原告曾於協調會議中討論「新購9支高燈桿
        採購作業方式」，對於採購規格、數量及金額雙方有無
        合意？原告有無實際採購？採購之規格與雙方約定是否
        相符？原告有無施作？被告有無驗收等皆無法證明。再
        者，原告證12之報價單亦未經原告簽名確認，自無從證
        明原告已購入。此外，高柱燈燈桿並非工作項目之一，
        於原告證6所附之結算明細中並沒有此一項目，既然該
        部分並非雙方合意之工作項目之一，被告自無從加以驗
        收付款，此部分之主張顯無理由。
    ４、就原證7編號12之保險費部分，依原告證11之公文，被
        告已說明得依契約第12條第2款之規定依原訂保費比例
        加價辦理，依前述規定，依原訂保費比例加價辦理之先
        決條件為：可歸責於機關之事由致需延長履約期限或因
        契約變更追加工程需延長履約期限。按延長履約期限既
        非可歸責於機關，而原告又不同意契約變更，原告自無
        依該規定要求依原訂保費比例加價辦理之處。
    ５、就原證7編號15之人事管理費部分，被告空言其受僱人
        謝正裕每日前往工地3、4小時，並以扣繳憑單證明其支
        出之人事費用。惟扣繳憑單並不足以證明原告曾派人前
        往工地察看。此外，被告終止契約理由之一，即為原告
        並未依契約之約定就工地安全盡管理之責，現場不但工
        程材料任意堆置，且未設置安全警示設施，原告如今卻
        表示其有派員每日前往工地，顯與事實不符。除上述工
        程項目外，對於原證7所列之其他項目原告皆未舉證亦
        未說明請求之依據。再工程（終止契約結算）請款單上
        已註明：本工程（終止契約結算）數量及款項，業經監
        造單位及承包商確認無誤，原告不但已用印，且亦另出
        具同意書同意扣除逾期違約金，顯見其已承認逾期違約
        ，如今卻又無故爭執，顯有可議之處。
（三）系爭工程契約第14條第2項之約定係針對「不可歸責於廠
      商之事由」，同條第1項之約定亦同。本件契約之終止系
      因可歸責於原告（廠商）之事由，故原告據此請求被告發
      還履約保證金或差額保證金，自無理由。其次，系爭工程
      契約第21條第7項係針對政策變更之情況，同條第8項則針
      對非可歸責於廠商之事由。本件契約之終止，並非政策變
      更，同時可歸責於原告（廠商），自無原告所主張：被告
      應負擔原告人事成本增加等費用之情事。更為甚者，原告
      未就前述費用之增加提供證明，僅任意提供扣繳憑單，無
      法證明該等薪資支出係針對本件工程，因此其費用之計算
      毫無基礎，自無可採。另本案工程逾期與契約終止係因可
      歸責於原告之事由所致，已如前述，然原告於民事準備（
      二）狀再度爭執工期之延誤之責任，惟原告已於95年7 月
      5日出具工程逾期扣款同意書，同意被告扣除逾期違約金
      ，現又再爭執違約責任，自無理由。系爭工程契約之終止
      ，均屬可歸責於原告之事由，原告之請求並無理由。且縱
      原告得請求，原告亦未舉證，其空言受有損害，自無可採
      。本案既屬全部終止，且係因可歸責於原告之事由所致，
      故原告自不得依契約第14條第1項或第2項之規定，請求被
      告發還履約保證金與差額保證金。
五、被告檢討設計監造單位之責任，純係因設計監造單位違反政
    府採購法第26條之規定，無涉民法第224條之使用人責任，
    亦非因系爭工程水景材料於市場上不存在，故無涉工程施作
    之可行與否：
（一）原告主張被告應依法承擔使用人楊政忠建築師之疏失責任
      。惟政府採購法第26條之規定，其立法理由為：「技術規
      格，涉及廠商能否投標或得標，若訂定不當，極易流於綁
      標。為杜絕不法人員藉不當之技術規格妨礙競爭，甚或謀
      取不法利益，爰明定招標文件規格之訂定方式，且不得限
      制競爭。」換言之，建築師所違反者，為與被告間有關避
      免綁標流弊之約定，與原告工程能否施作，完全無關。況
      系爭水景材料規格仍得以訂作方式取得，並無客觀上給付
      不能之情事。就此，原告所提出之詠鉅實業有限公司之報
      價單亦說明，「如欲訂製需當面洽談並確認規範後，再行
      報價」，且「如需更改現有規格或從新訂製，交貨期30天
      」，故顯然系爭水景材料規格僅需定作，並非完全無法取
      得。
（二）原告所提出之其他證據皆無法證明系爭噴頭無法定作。原
      告提出原證15、16，欲證明PEM公司沒有生產系爭噴頭，
      惟原證15、16無法證明是針對系爭噴頭之回函，PEM公司
      亦未說明無法以定作方式為之。原告以原證17之護照影本
      欲證明FOUNTAIN PEOPLE公司沒有生產類似產品，惟該護
      照影本僅能證明原告公司負責人曾經出國，但無法證明FO
      UNTA INPEOPLE公司沒有生產類似產品。此外，康境實業
      有限公司與詠鉅實業有限公司亦未表明無法生產此項產品
      。再者，原告既然向被告表示其子公司鴿德公司可直接進
      口，自無需限於建築師所提供之名單詢價，除非工程上完
      全沒有定作之可能性，原告既已保證可如期完工，即應依
      約為之等語，資為抗辯。
六、並聲明：
（一）原告之訴及假執行之聲請均駁回。
（二）如受不利判決，被告願供擔保免為假執行。
、本件經兩造協議簡化爭點如下：
一、不爭執之事項（本院採為判決之基礎）：
（一）兩造於93年6月24日簽立系爭工程契約書，由原告向被告
      承攬系爭工程，工程總價為8,980,000元。
（二）被告以原告有可歸責之違約事由，於94年12月28日依系爭
      工程契約第21條第1款第5、8、11目之約定，終止系爭工
      程契約。
（三）原告承攬系爭工程，曾交付履約保證金750,000元予被告
      。
（四）依系爭工程契約書第7條第1款之約定，原告應於開工之日
      起50個工作天內完工，原告於93年7月1日開工。
二、爭執之事項：
（一）被告以原告有可歸責之違約事由，於94年12月28日依系爭
      工程契約第21條第1款第5、8、11目之約定，終止系爭工
      程契約，是否合法？
（二）原告依系爭工程契約書第3條第2款：「契約價金之給付，
      依實際施作或供應之項目及數量結算，以契約中所列履約
      標的項目及單價，依完成履約實際供應之項目及數量給付
      。」之約定，請求被告給付已施作部分之工程款156,565
      元，有無理由？
（三）原告依系爭工程契約書第21條第8款準用同條第6款：非因
      政策變更且非可歸責於廠商事由而有終止或解除契約之必
      要者應補償廠商因此所生之損失之約定，請求被告補償其
      所受之損失501,745元（原請求427,825元，96年11月23日
      擴張為501,745元），有無理由？
（四）原告依系爭工程契約書第14條第2款：「因不可歸責於廠
      商之事由，致終止或解除契約或暫停履約者，履約保證金
      得提前發還。」之約定，請求被告返還履約保證金750,00
      0元，有無理由？
肆、本院之判斷：
一、查兩造就系爭工程契約之終止解除及暫停執行，於系爭工程
    契約書21條第1款約定：廠商履約有下列情形之一者，機關
    得以書面通知廠商終止契約或解除契約之部分或全部，且不
    補償廠商因此所生之損失。第5目：因可歸責於廠商之事由
    ，致延誤履約期限，情節重大者。第8目：無正當理由而不
    履行契約者。第11目：廠商未依契約規定履約，自接獲機關
    書面通知之次日起10日內或書面通知所載較長期限內，仍未
    改正者，此有系爭工程契約書附卷可稽（見本院卷第34、35
    頁）。另依系爭工程契約書第7條第1款之約定，原告應於開
    工之日起50 個工作天內完工，原告於93年7月1日開工，此
    為兩造不爭執之事實。惟系爭工程經被告於94年12月28日終
    止時，並未完成，此亦為兩造不爭執之事實。原告主張：系
    爭工程契約最終無法履行，係因可歸責於受被告委託之設計
    監造建築師，其所設計之系爭工程所需材料規格訂定及提供
    廠牌不實等語，固據其提出系爭工程94年1月6日材料規範說
    明會議紀錄、94年2月17日契約材料變更協調會議錄音譯文
    、會議紀錄等為證（見本院卷第148至153頁）。惟查：
（一）系爭工程之設計建築師所設計之水景材料縱有疏失之處，
      然被告就系爭工程於94年2月17日召開契約材料變更協調
      會議時，原告與會代表陳基宏於會議中表示：「為何我會
      標這個案子，因為在標的時候每個廠商都會找我們『鴿德
      』報價，我在做這個為什麼要跟你們報價？越看越氣，所
      以我來標，所以我用我太太的鎮九營造去標，我是鴿德貿
      易，我專門做噴泉材料，既然他們找詢價，為什麼我不去
      標，一看就知道做不到嘛！一. 不可能做到，二. 廠牌沒
      有，是誰那麼大瞻亂寫？我就標了! 我就吃定建築師了，
      老實講，抱歉啦，我就是吃定你啦（台語，指與會楊政忠
      建築師代表），是誰為什麼寫出來，大家做官這麼大膽!
      既然有膽，我就來標。我標的意思就是在這種情況標的啦
      。」依其陳述，原告於投標前早已知悉系爭工程之部分水
      景材料於市場上無法取得，且規格上亦不存在，該公司專
      做噴泉材料，係以吃定、修理設計監造單位之心態參與投
      標。而陳基宏與原告公司法定代理人屏慧為夫妻，陳基
      宏為鴿德公司之法定代理人、屏慧為該公司之董事，陳
      基宏並為凱樺公司之法定代理人，原告公司與鴿德公司、
      凱樺公司為關係企業，此為原告所自承，並有原告所提出
      之屏慧身分證影本、鴿德公司及凱樺公司之基本資料在
      卷可憑（見本院卷第199至205頁）。又依鴿德公司及凱樺
      公司之基本資料，鴿德公司之所營事業包括水器材批發業
      及景觀工程業等，凱樺公司之所營事業包括水處理工程業
      及景觀工程業等，擁有系爭工程水景材料、規格及廠牌等
      相關專業知識。原告復自承：原告之關係企業自87年起已
      向PEM公司採購，因此原告取得投標文件時，看到建築師
      於設計圖說中提供PEM公司之參考廠牌，認為原告在進貨
      材料的取得上應該沒問題等語，並提出凱樺公司於87年6
      月、11月向PEM公司採購之進口報單與產品型錄、系爭工
      程建築師所提供之噴頭材料設計圖說為證（見本院卷第20
      6至212頁）。綜合陳基宏前揭陳述及原告擁有系爭工程水
      景材料、規格及廠牌等相關專業知識等情，互相參證以觀
      ，足見原告於投標前早已知悉系爭工程所設計之水景材料
      有市場上無法取得及規格不存在等疏失，要無可疑。
（二）系爭工程之招標底價為12,000,000元，原告之得標價格為
      8,980,000元，其得標標格顯低於底標價格之80%，被告依
      政府採購法第58條及公共工程委員會發布之「依政府採購
      法第58條處理總標價低於底價80%案件之執行程序」第4項
      之規定，限期請求原告提出書面說明。原告提出書面說明
      ：本公司目前有多處水景工程施工中，材料成本及施工可
      降底成本，願繳差額保證金，以確保施工品質及工期，並
      保證：本工程水景設備，系由本公司子公司鴿德公司直接
      進口，降低採購成本、工程施工，本公司技術人員因經驗
      豐富，可降低施工成本及管理成本；本公司對系爭工程定
      能如期完成，品質定能符合設計規定等語，此有原告所出
      具之說明書在卷可憑（見本院卷第91頁）。原告於投標前
      早已知悉系爭工程所設計之水景材料有在市場上無法取得
      及規格不存在等疏失，得標後又出具證明，一再保證定能
      如期完成，品質定能符合設計規定，其事後再以系爭工程
      部分無法施作，是因為楊政忠建築師設計之水景材料有市
      場上無法取得及規格不存在等疏失，自與誠信原則有違。
      本院認原告延誤履約期限，仍具有可歸責於己之事由，且
      其情節重大。
（三）原告又主張：其施工後，發現系爭工程所需之部分材料技
      術規格及契約圖說所列參考廠牌不實，且無法取得，93年
      12 月6日施工協調會議結論上，被告同意原告上述爭議材
      料改以同級品送被告審查，且函准原告自93年11月25日起
      停工等語，固據其提出系爭工程93年12月6日施工協調會
      議紀錄為證（見本院卷第39、40頁）。惟查，該次會議結
      論三係記載：承包商若可提供較契約技術規格更優或對本
      處更有利之同等品，請於本次會後10日內依據契約書第20
      條第4款敘明理由，並檢附規格、功能、效益及價格比較
      表送本處，本處將依據90年11月9日行政院公共工程委員
      會（9 0）企字第90043793號「政府採購法第26條執行注
      意事項」第12點開會審查同等品等語。是原告就有爭議之
      材料改以同級品送被告審查，仍需符合前開會議結論，依
      系爭工程契約書第20條第4款之約定為之，非可恣意為之
      。而系爭工程契約書第20條第4款約定：契約約定之採購
      標的，其有較契約原標示者更優或對機關更有利者，廠商
      得敘明理由，檢附規格、功能、效益及價格比較，徵得機
      關書面同意後，以其他規格、功能及效益相同或較優者代
      之。但不得據以增加契約價金。其因而減省廠商履約費用
      者，應自契約價金中扣除（見本院卷第34頁）。依此約款
      ，以較契約原標示者更優或對機關更有利之材料代替原材
      料者，仍需徵得被告書面同意。再被告對於原告檢送之資
      料，應依前揭會議結論，按政府採購法第26條執行注意事
      項第12點之規定開會審查。再者，機關就廠商所提出之同
      等品比較表等資料，選擇以開會方式審查者，須簽報機關
      首長或其授權人員召開審查會議，並得邀請專家學者、廠
      商代表、原設計者與會，以確認是否為同等品；前項審查
      結果，其非同等品者，機關應敘明原因書面通知廠商，政
      府採購法第26條執行注意事項第12條第1項第2目、第2項
      定有明文。依此規定，被告對於原告提出之資料，仍需開
      會審查，以確認是否為同等品，或較契約原標示者更優或
      對機關更有利，並非原告一提出，被告即有同意之義務。
      被告抗辯：採用同等品時，原告無要求被告採用其所指定
      產品之權利，且被告亦無接受「同級品」之義務等語，應
      可採信。其次，原告主張其先後於93年12月16日、94年1
      月10日發函予被告，提出同等品之認定，供被告審查，固
      有原告所提出之函文在卷可稽（見本院卷第42、43頁）。
      惟被告抗辯：原告遲至93年12月16日、94年1月10日始發
      函提出系爭燈具之規範比較表，且原告所提供之所謂「同
      級品」，依被告所提供之同級品比較表視之，其規格、功
      能及效益已非相同，亦無較優，自無從給予書面同意之餘
      地等語，係否認原告所提出之材料有較契約原標示者更優
      或對機關更有利之情形，原告未舉證證明之，尚無從為有
      利於原告之認定。
（四）系爭工程契約書第20條第1款約定：機關於必要時得於契
      約所約定之範圍內通知廠商變更契約（含新增項目），廠
      商於接獲通知後應向機關提出契約標的、價金、履約期限
      、付款期程或其他契約內容須變更之相關文件；契約價金
      之變更，其底價依採購法第46條第1項之規定。第4款第4
      目約定：契約約定之採購標的，其有較契約原標示者更優
      或對機關更有利者，廠商得敘明理由，檢附規格、功能、
      效益及價格比較，徵求機關書面同意後，以其他規格、功
      能及效益相同或較優者代之。第5款約定：契約之變更，
      非機關及廠商雙方合意，作成書面紀錄，並簽名或蓋章者
      ，無效（見本院卷第34頁）。其中，契約約定之採購標的
      ，若有較契約原標示者更優或對機關更有利之情形，經廠
      商敘明理由，檢附規格、功能、效益及價格比較，徵求機
      關書面同意後，以其他規格、功能及效益相同或較優者代
      之者，因採購標的之規格、功能、效益，甚至廠牌等，既
      有變更，自已屬於契約變更之範圍。此觀系爭工程契約書
      第20第4款之內容，編排於同條契約之變更及轉讓內容中
      ，益為明瞭。查兩造就系爭工程有爭議之材料部分曾達成
      ：原告如可提供較契約技術規格更優或對被告更有利之同
      等品，應依系爭工程契約書第20條第4款敘明理由，並檢
      附規格、功能、效益及價格比較表送被告，被告將依政府
      採購法第26條執行注意事項第12點之規定開會審查同等品
      ，惟原告未能舉證證明其所提供之所謂「同級品」，有較
      契約原標示者更優或對機關更有利之情形，已如前述。縱
      能提出，依前揭約款，亦有變更契約之問題。嗣被告為免
      部分按原契約之設計無法施作，工程將無限期延誤，參照
      前揭系爭工程契約書第20條第1款：機關於必要時得於契
      約所約定之範圍內通知廠商變更契約等約定，被告自得將
      原告再三質疑之有爭議之材料予以變更，原告則有配合變
      更契約之義務。惟查，系爭工程於96年1月6日所召開之材
      料規範說明會議，其結論4己載明：因為水景設施噴頭部
      分無法按原契約履約，請楊政忠建築師事務所辦理變更設
      計，相關細節由本處工務課與楊政忠建築師研商後，循契
      約變更程序辦理等語，此有原告所提出之該次會議紀錄在
      卷可憑（見本院卷第149頁）。被告於94年2月17日之契約
      材料變更協調會議亦表示：針對材料部分，主要是四材料
      的規範有問題，針對設計規範有問題的施作項目，必須辦
      理變更契約，為利於變更設計作業順利進行，本處於楊政
      忠建築師事務所擬定變更預算書後，另邀鎮九營造有限公
      司至本處協商等語，此有原告所提出之錄音譯文及會議紀
      錄在卷可憑（見本院卷第150至153頁）。而原告於94年5
      月6日通知被告認：無變更設計之必要，且無法接受等語
      ，此有原告函文在卷可稽（見本院卷第129頁），原告拒
      絕變更契約，其因而延誤履約期限，自有可歸責之事由。
（五）原告於投標前既早已知悉系爭工程所設計之水景材料有在
      市場上無法取得及規格不存在等疏失，未循政府採購法第
      75條之規定聲明異議，得標後又出具證明一再保證定能如
      期完成，品質定能符合設計規定，事後又一再以系爭工程
      部分無法施作，係因設計疏失所致，拒絕履行契約，惟又
      拒絕配合變更契約。被告抗辯：系爭工程確認因可歸責於
      原告之事由，致延誤履約期限，且情節重大等語，應可採
      信。被告於94年12月28日依系爭工程契約書第21條第1款
      第5目之約定，終止系爭工程契約，自屬合法而生終止之
      效力。被告依此約款終止系爭工程契約既已合法生效，本
      院即無須再審酌其依其他約款終止系爭工程契約是否有效
      ，併予敘明。
二、按終止契約，乃使現存繼續的契約關係，向將來消滅之行為
    ，故終止契約，僅使契約自終止時起，嗣後失其效力，與解
    除契約係溯及訂約時失其效力之情形不同。承攬契約在終止
    以前，承攬人業已完成之工作，苟已具備一定之經濟上效用
    ，可達訂約意旨所欲達成之目的者，定作人就其受領之工作
    ，有給付相當報酬之義務（最高法院70年度台上字第1328號
    判決、74年度台上字第1769號判決參照）。本件兩造於系爭
    工程契約書第21條第3款前段約定：廠商接獲終止或解除契
    約通知後，應即將該部分工程停工，負責遣散工人，將有關
    之機具設備及到場合格器材等就地點交機關使用；對於已施
    作完成之工作項目及數量，應會同監造單位辦理結算，並拍
    照存證，廠商不會同辦理時，機關得逕行辦理結算；必要時
    得洽請公正、專業之鑑定機構協助辦理等語（見本院卷第35
    頁），亦係本於前揭說明，會同結算原告已完成之工作項目
    及數量。再者，兩造已於95年1月12日及同年月20日完成工
    程結算事宜，原告完成之工作經結算後，其總價為5,647,65
    8元，扣除已付估驗款4,463,399元，工程尾款計1,184,259
    元；又系爭工程工期為81日曆（含同意延長天數），工程自
    93年7月1日開工，於93年9月3日至93年9月20日辦理第一次
    停工，又93年11月25日第2次停工後即無再復工，共計施作
    總工期為93日曆天，逾契約工期計12日曆天，依系爭工程契
    約書第17條第1款之約定為67,772元，經被告依同條第3款之
    約定自應付之價金中扣抵。又前揭終止契約結算之數量及款
    額，業經監造單位及原告確認無誤，逾期扣款亦經被告同意
    由未之工程款中扣除等情，此有被告所提出之95年2月20日
    函文、工程終止契約結算請款單及同意書在卷可憑（見本院
    卷第166至167之1頁）。又被告抗辯原告已領得前揭結算之
    尾款（見本院卷第159、181頁），此為原告所不爭執。準此
    ，系爭工程經被告依約終止後，兩造既已依約結算，原告對
    該結算並無異議，已出具同意書簽章領得已完成部分之工程
    款，原告嗣後再依系爭工程契約書第第3條第2款之約定，請
    求被告給付已施作部分之工程款156,565元，自難認有理由
    。
三、系爭工程契約書第21條第6款約定：契約因政策變更，廠商
    依契約繼續履行反而不符公共利益者，機關得報經上級機關
    核准，終止或解除部分或全部契約，並補償廠商因此所生之
    損失。但不包括所失利益。同條第8款固約定：非因政策變
    更非可歸責於廠商事由而有終止或解除契約之必要者，準用
    前二款規定（見本院卷第35、36頁）。惟適用此約款之前提
    為契約非因可歸責於廠商之事由而終止。查系爭工程契約確
    認因可歸責於原告之事由，致延誤履約期限，且情節重大，
    經被告於94年12月28日依系爭工程契約第21條第1款第5目之
    約定，終止系爭工程契約，已如前述。且系爭工程契約書第
    21條第1款已明定：「廠商履約有下列情形之一者，機關得
    以書面通知廠商終止契約或解除契約之部分或全部，且『不
    補償廠商因此所生之損失』。」從而原告依系爭工程契約書
    第21條第8款準用同條第6款約定，請求被告補償其所受之損
    失427,825元，亦無理由。其次，受命法官為闡明訴訟關係
    ，得整理並協議簡化爭點，並得不用公開法庭之形式行之。
    當事人就其主張之爭點，經依第1項第3款或前項為協議者，
    應受其拘束。但經兩造同意變更，或因不可歸責於當事人之
    事由或依其他情形協議顯失公平者，不在此限，民事訴訟法
    第270條之1第1項第3款第3項定有明文，且依同法第271條之
    1之規定，於行獨任審判之訴訟事件準用之。所謂應受拘束
    ，係指應以協議後之爭點作為攻擊防禦及言詞辯論之範圍，
    不能擴張原來已經協議簡化的爭點，更不可以以其他爭點代
    替，法院為訴訟指揮及進行言詞辯論時，亦不可以超越此範
    圍。查本件訴訟於96年11月7日言詞辯論時，業經兩造協議
    並簡化爭點如上，並經兩造確認（見本院卷第141、142頁）
    ，原告嗣後再追加依民法第511條之規定請求被告給付已發
    生之供應費用及合理利潤云云（見本院169、第171頁）。茲
    被告業已陳明不同意原告該追加（見本院卷第182頁），且
    原告未證明有何不可歸責於己之事由或依其他情形協議顯失
    公平之情形，自不得再主張該法律關係。況本件被告係於94
    年12月28日以原告違反系爭工程契約第21條第1款第5目「因
    可歸責於廠商之事由，致延誤履約期限，情節重大者」之約
    定，終止系爭工程契約，已如前述，並非依民法第511條之
    規定終止契約，原告依民法第511條之規定請求被告賠償，
    自難認有理由。
四、系爭工程契約書第14條第1款第9目之約定：差額保證金之發
    還，同履約保證金。同條第2款約定：因不可歸責於廠商之
    事由，致終止或解除契約或暫停履約者，履約保證金得提前
    發還（見本院卷第27頁）。惟本件被告係於94年12月28日以
    原告違反系爭工程契約第21條第1款第5目「因可歸責於廠商
    之事由，致延誤履約期限，情節重大者」之約定，終止系爭
    工程契約，已如前述。系爭工程契約之終止，既有可歸責於
    原告之事由所致，原告依系爭工程契約書第14條第2款之約
    定，請求被告返還履約保證金及差額保證金750,000元，自
    無理由。
五、綜上所述，系爭工程係有可歸責於原告之事由，經被告依約
    終止，且終止前之工程款業經兩造結算，並據原告具領完畢
    ，是原告依約請求被告給付尚未給付之工程款，依約或依民
    法第511條之規定，請求給付其他損失，並依約請求返還履
    行保證金，均難認有理由，應予以駁回。原告之訴既經駁回
    ，其假執行之聲請亦失所依附，應併駁回之。
六、本件事證已臻明確，兩造其餘攻擊防禦方法，核與判決結果
    不生影響，爰不逐一論述。
伍、訴訟費用負擔之依據：民事訴訟法第78條。
中    華    民    國    97    年    4     月    18    日
                  民事第三庭    法  官  黃渙文
正本係照原本作成。
如對本判決上訴，須於判決送達後20日內向本院提出上訴狀。
中    華    民    國    97    年    4     月    18    日
                                書記官


司法院資訊處製作；財團法人民間司法改革基金會備份。
